臺灣高雄地方法院民事判決　　　　　　　　　　　　九十三年度訴字第一六六八號
　　原　　　　　告　辛○○○
　　原　　　　　告　甲○○
　　原　　　　　告　丁○○
　　原　　　　　告　丙○○
　　原　　　　　告　己○○
　　原　　　　　告　戊○○
　　原　　　　　告　庚○○
　　原　　　　　告　癸○○
　　原　　　　　告　乙○○
　　原　　　　　告　壬○○
　　共同訴訟代理人　朱立人律師
　　共同送達代收人　朱立人律師
　　被　　　告　高雄縣橋頭鄉公所
　　法定代理人　子○○
　　訴訟代理人　郭泰煌律師
當事人間確認所有權存在等事件，本院民國九十三年十二月二十日言詞辯論終結，判
決如下：
    主    文
原告之訴及假執行之聲請均駁回。
訴訟費用由原告負擔。
    事實及理由
一、原告起訴主張：
  (一)緣於民國六十四年間省道台一縣拓寬為二十四米，在拆遷拓寬過程中，由於原木
    造屋體本身已歷時二、三十年結構脆弱，且因隔鄰建物拆除之拉扯，致有倒塌之
    虞，數度請被告修繕皆無下文，原告之夫（父）李成世迫於生計，眾多子女（五
    子三女）居住之需要，乃四處借貸自行籌資先建造二層鋼筋混凝土造之住宅及店
    舖，數年後再籌資加蓋三、四樓。故系爭橋頭鄉○○村市○街七號一至四樓之建
    物（即四十一號、四十二號店舖建物），為先夫李成世於民國（下同）六十四年
    間道路拓寬後所出資興建，故由李成世原始取得所有權。
  (二)八十九年間「省道台一線經橋頭鄉都市計劃第二期公共設施保留地工程」辦理地
    上物之徵收補償，由訴外人高雄縣政府發放徵收地上建築物補償費予所有權人，
    於九十一年二月二十日由被告以名義上之納稅義務人領取完畢，屢次與被告協商
    ，被告卻以伊有市場租約且為納稅義務人，除非經法院確認所有權否則無法將補
    償金發還。查該租約係指原木造一樓店舖，並以當時木造一樓店舖之價值計算租
    金延續至今，即每月租金六百二十元，清潔費四十元，被告數十年來未曾於原址
    進行修繕、改建，現存鋼筋混凝土建築物實為原告之夫所出租興建，且另有附近
    詎被告竟稱渠為系爭房屋之所有權人，進而於八十九年底向高雄縣政府領取補償
    金據為己有，屢經原告催討均拒不返還，爰依訴請確認高雄縣橋頭鄉○○村市○
    街七號一至四樓鋼筋混凝土造之建物（即橋頭市場編號四十一號、四十二號店舖
    建物）所有權為原告所有，爰依民法第一百八十四條及一百七十九條之規定，請
    求被告返還補償金，並聲明：被告應給付原告新台幣（下同）二百一十五萬三千
    零五十三元，及自民國九十一年二月二十一日起至清償日止，按年息百分之五計
    算之利息。
二、被告則以：
  (一)緣李成世早期向被告承租高雄縣橋頭鄉公有第一零售市場編號第四十一號、第四
    十二號店舖（門牌號碼為高雄縣橋頭鄉市○街七號），民國六十五年台一線橋頭
    段公路拓寬，需要拆除鄰間店舖，施工後導致第四一、四二號店舖受損，李成世
    即以自費將原來店舖修建為二樓建物，並於六十五年五月十七日立下字據，約明
    自修建完工日起無條件將該二樓建物產權全部贈與被告所有，亦約明自當月起由
    被告按照規定徵收月租，被告允受贈與，亦由李成世出具房屋產權證明書及印鑑
    證明書予被告，房屋稅續由被告繳納，參酌李成世繼續承租及按月繳付租金等情
    ，益徵李成世已將該二樓建物產權全部贈與被告。系爭房屋三、四樓，係於一、
    二樓完工數年後約六十八年間始再增建，惟是否由李成世出資興建應由原告舉證
    。
  (二)且地上物即系爭建物之補償費發放機關係高雄縣政府，並非被告，難謂有確認判
    決之法律上利益，況且此應屬公法上請求權。又原告庚○○於八十九年一月間向
    被告承租系爭四十二號店舖，原告辛○○○於九十年五月間向被告承租第四一號
    店舖，查該租約第八條約明，如本鋪因省公路再次拓寬而被拆除者，除終止本契
    約外，承租人不得要求任何補償等語，故原告請求係違反上該租約第八條不得要
    求任何補償之約定，故被告並無不當得利之可言等語，資為抗辯。並聲明：求為
    判決駁回原告之訴；如受不利判決，願供擔保，請准宣告假執行。
三、原告主張之上揭事實，固據提出房屋稅籍證明書、公有第一零售市場租賃契約書
    及本院九十一年重訴字第七八三號民事判決及臺灣高等法院高雄分院九十二年度
    重上字第二五號、六十四年六月十三日警局報案違建報案記錄表各一份為證，而
    被告就原告渠等之被繼承人李成世原向被告承租系爭房屋前身之木造店舖營生，
    後將木造屋拆除後出資興建系爭鋼筋混凝土建物之一、二樓等情，固不否認，惟
    否認系爭鋼筋混凝土房屋所有權為原告所有，並執上揭情詞置辯，經查：
  (一)按當事人主張有利於己之事實者，就其事實有舉證之責任。民事訴訟法第二百七
    十七條前段定有明文；又「房屋納稅義務人，並非必為房屋所有權人，繳納房屋
    稅之收據，亦非即為房屋所有權之證明。」，最高法院四十年台上字第一二六號
    、七十年台上字第三七六○號判例可資參照。本件被告抗辯系爭未保存登記之房
    屋係其所有乙情，業據提出系爭房屋稅籍證明書為證，而系爭房屋自六十五年七
    月起課徵房屋稅迄今，該納稅義務人均為被告之情，此為兩造所不爭執，亦有房
    屋稅籍證明書可證，且按「房屋稅向房屋所有權人徵收之。其設有典權者，向典
    權人徵收之。：：：。第一項所有權人或典權人不明，或非居住房屋所在地者，
    應由管理人或
    房屋稅條例第四條第一項前段、第三項定有明文，是依該條文規定，顯見房屋稅
    納稅義務人係以房屋所有人為原則。查系爭未經保存登記之鋼筋混凝土造建物，
    緣於李成世向被告承租高雄縣橋頭鄉公有第一零售市場編號第四十一號、第四十
    二號木造店舖，因六十五年間台一線橋頭道路拓寬致使木造原房屋受損，由李成
    世出資興建鋼筋混凝土一、二樓建物，此為被告所不爭執，自堪認此部分事實為
    實在。嗣於六十五年間李成世將一、二樓增建部分贈與被告，業據被告提出之六
    十五年五月十七日李成世出具之房屋產權贈與書暨印鑑證明書各一份在卷可稽，
    原告對此文書形式上之真正並不否認，至於原告辯稱係因為申請回復電力，始應
    被告要求贈與並繼續承租云云，惟申請電力使用非必為所有權人始得為之，原告
    執此否認有贈與系爭建物予被告之意思一節，尚難採信，是以堪認李成世於六十
    五年五月十七日將系爭建物一、二樓贈與被告，被告因而取得系爭建物之一二樓
    所有權無訛，合先敘明。
  (二)次按就增建部分與建築物間之關係，增建部分與建築物之關係，其中雖有相通，
    但有牆壁或其他任何資區別之境界標識存在，因有區隔之建造物，固具有構造上
    之獨立性，然因須利用原建築物，始能與外界相通，久缺與外部通行之直接性，
    故亦不具使用上之獨立性。該種型態之增建，增建部分雖已具有構造上之獨立性
    ，故不符建築物獨立性之需求，自不得為物權之客體。詳言之，此項增建部分與
    原建築物合為一體，成為原建築物之一部份，原建築物之所有權因增建之事實行
    為，擴張及於增建部分，因而發生所有權增加之物權變更效果（見謝在全著、建
    築物附屬物之研究、法令月刊、第四十九卷第八期）。原告主張於六十五年出具
    產權贈與書予被告數年後後，復在原建築物二樓上增建三、四樓，須利用一、二
    樓大門始能出入，此為被告所不爭執，且經本院履勘現場製有勘驗筆錄在卷可稽
    （見九十三年十月二十二日勘驗筆錄），因此增建之三、四樓部分不具有構造上
    之獨立性，揆諸前揭所述，被告對系爭建物之一、二樓所有權擴張及於增建之三
    、四樓，堪認系爭建物之所有權應歸屬於被告。
四、從而，系爭建物之所有權既屬被告，被告受領該地上物補償金自屬有法律上之原
    因，原告主張依民法第一百八十四條及第一百七十九條之規定，請求被告返還渠
    等受領之補償金，以及給付自八十六年七月二十六日起至九十一年七月二十五日
    止之相當於租金之不當得利，即無理由，應予駁回。
五、兩造其餘主張及所提證據，核與判決結果無影響，自毋庸再逐一予以論述，附此
    敘明。
六、原告之訴既經駁回，其假執行之聲請即失所依附，應併予駁回。
七、結論：原告之訴為無理由，依民事訴訟法第七十八條，判決如主文。
中　　　華　　　民　　　國　　九十三　　年　　 十二 　　月　　 三十 　　日
                             臺灣高雄地方法院民事第五庭
                                 法      官 郭慧珊
正本係照原本作成。
如不服本判決，應於送達後廿日內，向本院提出上訴狀並表明上訴理由，如於本判決
宣示後送達前提起上訴者，應於判決送達後十日內補提上訴理由書（須附繕本）。
中　　　華　　　民　　　國　　九十三　　年　　 十二 　　月　　 三十 　　日
                                 法院書記官 董明惠
